【裁判字號】    99,簡抗,7
【裁判日期】    990630
【裁判案由】    確認本票債權不存在
【裁判全文】
臺灣桃園地方法院民事裁定               99年度簡抗字第7號
抗  告  人  甲○○
            乙○○
相  對  人  丙○○
上列抗告人與相對人間確認本票債權不存在事件，對於民國99年
3 月19日本院中壢簡易庭99年度壢簡字第204 號民事裁定提起抗
告，本院裁定如下：
    主  文
抗告駁回。
抗告程序費用新台幣壹仟元由抗告人負擔。
    理  由
一、按因不動產之物權或其分割或經界涉訟者，專屬不動產所在
    地之法院管轄，民事訴訟法第10條第1 項定有明文。次按「
    本件上訴人聲明求為確認抵押權（下稱系爭抵押權）及所擔
    保之債權不存在，被上訴人應將系爭抵押權登記塗銷之判決
    。其既請求確認系爭抵押權不存在，自係因不動產之物權涉
    訟，而應專屬不動產所在地之台灣板橋地方法院管轄。至請
    求確認債權不存在及塗銷抵押權登記部分，因與確認抵押權
    不存在部分係基於同一原因事實，自不宜割裂由不同之法院
    管轄。」（最高法院85年度台上字第296 號判決意旨參照）
    末按訴訟之全部或一部，法院認為無管轄權者，依原告聲請
    或依職權以裁定移送其管轄法院，民事訴訟法第28條第1 項
    定有明文。
二、抗告人意旨略以：本件抗告人甲○○前於民國96年間向相對
    人借款新台幣（下同）500,000 元，甲○○並應相對人之要
    求，於96年10月26日經訴外人張許泰安之同意，以相對人為
    抵押權人將張許泰安所有之房地（基地地號：屏東縣春日鄉
    ○○段195 地號；房屋建號：同段20建號；下稱系爭房地）
    設定普通抵押權（下稱系爭抵押權），登記擔保債權為96年
    10月25日之金錢債權、金額800,000 元、利息、遲延利息及
    違約金均無。除提供前開物上擔保，甲○○、張許泰安尚共
    同簽立面額800,000 元之本票1 紙予相對人，約定清償後應
    交還。嗣張許泰安過世，系爭房地由抗告人乙○○繼承取得
    ，而相對人以甲○○無力清償前述借款債務為由，向法院聲
    請拍賣系爭抵押物，經臺灣屏東地方法院裁定准予拍賣。因
    當事人間法律關係之存否尚不明確，恐致抗告人在司法上地
    位有受侵害之危險，抗告人為保權益，方提起本訴確認相對
    人債權不存在。本件抗告人僅係求為確認本票之票據超過當
    事人間系爭借款金額500,000 元之債權不存在，非屬不動產
    物權之訟爭，不在專屬管轄之列。再以，民事訴訟法第10條
    專屬管轄之設置，係基於公益上考量，認不動產所在地之法
    院熟悉涉訟標的，有助判決便利，惟若無公益上之特別考量
    ，為兼顧當事人實行訴訟之方便，實應容許當事人之程序選
    擇權。本件抗告人居住於台北市、相對人居住於桃園縣，為
    避免當事人應訴不便及多所勞費之程序上不利益，且本於便
    利法庭之考量，自應依民事訴訟法第1 條以原就被之原則定
    本院為管轄法院。綜上，原審裁定逕指為不動產物權涉訟而
    定專屬管轄，顯有違誤，是依法提起本件抗告，求為廢棄原
    審裁定。
三、經查，抗告人之起訴聲明第2 項記載：確認相對人就乙○○
    所有之系爭房地，於96年10月29日為相對人所設定權利價額
    800,000 元，擔保債權總額及範圍96年10月25日之金錢債權
    ，於超過500,000 元之抵押權不存在，此部分係屬因不動產
    之物權涉訟，依民事訴訟法第10條第1 項規定，應專屬於系
    爭房地所在地之臺灣屏東地方法院管轄。抗告人雖主張確認
    本票之票據超過當事人間系爭借款金額500,000 元之債權不
    存在部分，非屬不動產物權之訟爭，不在專屬管轄之列云云
    。惟依抗告人之起訴內容觀之，可知抗告人係基於同一原因
    事實，揆諸上開規定及說明，抗告人請求確認部分系爭抵押
    權及系爭抵押權所擔保之部分債權不存在，自不宜割裂由不
    同之法院管轄。
四、復按「第一審法院違背專屬管轄之規定，誤認有管轄權而為
    本案判決者，依民事訴訟法第449 條第2 項之規定，第二審
    法院應以判決廢棄原判決，將該事件移送於管轄法院。如該
    第二審法院即為管轄法院，雖無須移送，按諸同條項之本旨
    ，亦應以判決廢棄原判決，就該事件自為裁判。」「專屬管
    轄之事件不得以合意定管轄法院。且專屬於他法院管轄之事
    件，無管轄權之法院，並不因移轉管轄之裁定而取得管轄權
    ，請求塗銷系爭土地之抵押權設定登記，顯在行使系爭土地
    所有人之除去妨害請求權，自係因不動產物權涉訟，應專屬
    該不動產所在地之嘉義地方法院管轄。原審竟就違背專屬管
    轄規定之第一審高雄地方法院判決，予以維持，自有違法。
    」（最高法院30年上字第138 號判例及同院86年度台上字第
    1421號判決意旨參照），由此可知，違背專屬管轄之規定將
    構成判決違背法令，第二審法院原則上仍須以判決廢棄原判
    決，將該事件移送於管轄法院。參以民事訴訟法第10條第1
    項並未賦予法院得視具體個案有無公益上之考量，再決定是
    否適用該專屬管轄之規定，是抗告人以本件無公益上之特別
    考量，為兼顧當事人實行訴訟之方便為由，主張當事人有程
    序選擇權云云，尚乏所據，不足採信。
五、從而，原審依民事訴訟法第10條第1 項、第28條第1 項規定
    ，將本件移送至有專屬管轄權之臺灣屏東地方法院續行審理
    ，於法無違，抗告意旨以前開情詞指摘上開裁定不當，並求
    予廢棄上開裁定，為無理由，應予駁回。
六、據上論結，本件抗告為無理由，依民事訴訟法第436 條之1
    第3 項、第495 條之1 第1 項、第449 條第1 項、第95條、
    第78條、第85條第1項前段，裁定如主文。
中    華    民    國    99    年    6     月    30    日
                  民事第一庭審判長法  官  郭琇玲
                                  法  官  郭俊德
                                  法  官  林哲賢
以上正本證明與原本無異
不得再抗告。
中    華    民    國    99    年    7     月    1     日
                                  書記官  陳佳彬

司法院資訊處製作；財團法人民間司法改革基金會備份。
